【裁判字號】    97,訴,749
【裁判日期】    971030
【裁判案由】    返還房屋等
【裁判全文】
臺灣板橋地方法院民事判決               97年度訴字第749號
原      告  臺灣臺北看守所
法定代理人  甲○○
訴訟代理人  周麗美
被      告  乙○○
上列當事人間請求返還房屋等事件，經本院於民國97年10月16日
言詞辯論終結，判決如下：
    主  文
被告應將坐落臺北縣土城市○○段2775建號即門牌號碼臺北縣土
城市○○路○ 段338 巷7 號4 樓之房屋騰空遷讓返還原告。
被告應給付原告新臺幣捌萬肆仟捌佰陸拾元，及自民國96年11月
15日起起至清償日止，按年利率百分之5 計算之利息，並自民國
96年11月1 日起至返還上開房屋之日止，按月給付原告新臺幣捌
仟肆佰捌拾陸元。
原告其餘之訴駁回。
訴訟費用由被告負擔10分之9，餘由原告負擔。
本判決第1 、2 項於原告各以新台幣伍拾柒萬元、萬元為被告
供擔保後，得假執行。
原告其餘假執行之聲請駁回。
    事實及理由
一、原告起訴主張：
（一）原告係坐落臺北縣土城市○○段567 地號國有土地之管理
      機關，其上同段2775建號建物即門牌號碼臺北縣土城市○
      ○路○ 段338 巷7 號4 樓房屋（以下稱系爭房屋），為原
      告管理之員工宿舍，於民國69年10月18日將系爭房屋借予
      時任原告機關之被告乙○○居住使用，嗣被告於84 年6月
      16日退休，被告與原告間之使用借貸契約因借貸目的已完
      畢，被告自應將系爭房屋返還原告。詎被告竟拒未返還，
      原告遂於95年12月1 日以北所總字第0951103621號行文被
      告，請其於95年12月31日前將系爭房屋騰空交還原告，被
      告置之不理，原告再於96年10月2 日以存證信函請求被告
      返還系爭房屋，被告亦不加理會，而系爭房屋亦遭被告繼
      續占有使用，被告無其他合法占有使用系爭房屋之權利，
      即屬無權占有，原告依民法第767 條前段及同法470 條規
      定請求被告騰空返還系爭房屋予原告。
（二）又原告催告終止借貸後，被告無法律上之原因而受有使用
      系爭房屋及坐落土地之利益，致原告受有損害，故請求返
      還相當於租金之利益。查系爭房屋96年度之課稅現值為34
      萬1546元，其坐落之土城市○○段567 地號土地於96年7
      月之公告地價為每平方公尺1 萬7256元等情，有臺北縣公
      告土地現值及公告地價查詢表、系爭房屋財產卡各1 紙可
      稽，因此被告獲得相當於租金之利益為每月新台幣（下同
      ）1 萬4144元【計算式：（341546＋17256 ÷52×4085.
      32）×10%÷12=1萬4144元（小數點四捨五入）】，被告
      自96年1 月1 日起至同年10月31日止，應給付原告14萬
      1440元【計算式：14144 ×10＝141440】及遲延利息，並
      應自96年11月1 日起至返還系爭房屋前，按月給付原告1
      萬4144元等語，從而聲明被告應將系爭房屋騰空返還予
      原告。被告應給付原告141440元，及自起訴狀送達之翌
      日起至清償日止，按年利率百分之5 計算之利息，並自96
      年11月1 日起至返還系爭房屋之日止，按月給付原告1414
      4 元（按原告起訴狀關於此部分原聲明金額誤載為11400
      元，旋於97年7 月31日具狀更正為14144 元）。原告願
      供擔保請准宣告假執行。
二、被告則以：系爭房屋係其任職期間於「事務管理規則」修正
    前配住之眷屬宿舍，嗣「事務管理規則」修正後，其始自原
    告機關退休，並非離職，自應准予續住至宿舍處理時為止。
    本件原告欲收回系爭房屋，不符合讓售、拆除、改變用途之
    處理定義，且被告信賴原告續住至處理時為止之承諾，任職
    時放棄公教住屋貸款、他調升遷之機會，應受信賴利益之保
    護，原告自不得訴請返還系爭房屋。其因此進而主張被告受
    有不當得利，亦屬無稽，況系爭房屋因緊鄰看守所，一般人
    基於安全及居住觀瞻考量，不願在此居住，故原告依據土地
    公告地價、房屋課稅現值年息10% 計算不當得利，容屬過高
    ，均不應准許等語，並答辯聲明：原告之訴及其假執行之聲
    請均駁回。
三、本件經依民事訴訟法第270 條之1 第1 項第3 款規定，整理
    並協議簡化爭點及不爭執點後，兩造同意僅就言詞辯論時所
    陳述之事實及主張之法律關係為論斷。
四、原告主張之：
  (一)系爭房屋為原告管理之員工宿舍，於69年10月18日將系爭房
    屋借予時任原告機關之被告居住使用，嗣被告於84年6 月16
    日退休。
  (二)原告於95年12月1 日、96年10月2 日先後2 次函催被告，請
    其於95年12月31日前將系爭房屋騰空交還原告，被告仍繼續
    占有使用中。
  (三)系爭房屋坐落之基地即臺北縣土城市○○段567 地號，於96
    年公告地價為每平方公尺1 萬72 56 元，面積為4085.32 平
    方公尺，系爭房屋使用該基地持分面積為52分之1。
  (四)系爭房屋所在市區位置、景觀、交通、商業活動狀況等，均
    如同原告委託之宏大不動產估價師聯合事務所製作之估價報
    告書所示，於97年1月間系爭房屋市值為351萬6960元。
    以上事實均為被告所不爭執，並有原告提出之建物、土地權
    狀謄本，被告借用宿舍保證書，退休人員名冊，地價查詢表
    、系爭房屋財產卡，催告函及送達回執，不動產估價師聯合
    事務估價報告書等附卷可稽，足堪認屬真實。惟原告主張之
    使用借貸目的已完成，被告無權占有系爭房屋之事實，則為
    被告所否認，並以前開情詞置辯，是本件應予審究之爭點厥
    為：
  (一)被告使用借貸系爭房屋目的已否完成，其得否以「事務管理
    規則」所定之准予續住至宿舍處理狀況對抗原告。
  (二)原告主張返還相當於租金之不當得利，採土地法第97條第1
    項規定之土地及其建築物申報總價額年息10% 計算，是否適
    當。
五、按因任職關係獲准配住宿舍，其性質為使用借貸，目的在使
    任職者安心盡其職責，是倘借用人喪失其與所屬機關之任職
    關係，當然應認依借貸之目的，已使用完畢，配住機關自得
    請求返還，有最高法院91年台上字第1926號判例可資參照。
    經查，使用系爭房屋之被告係因任職原告機關之關係而獲配
    住使用，乃兩造所不爭執之事實，故兩造間存在使用借貸關
    係，自堪認定。而被告現已退休，喪失與原告機關之任職關
    係，依原配住人借用系爭房屋之目的，應認業已使用完畢，
    使用借貸關係因而消滅，則被告繼續占有使用該宿舍，已無
    合法權源。雖行政院於74年5 月18日以台74人政肆字第1492
    7 號函釋示：「於72年4 月29日『事務管理規則』修正前退
    休，而現仍續住修正前所定『眷屬宿舍』之退休人員；暨『
    事務管理規則』修正前配住，而於修正後退休之人員，其所
    配住宿舍係修正前所定之『眷屬宿舍』者，均准予續住至宿
    舍處理時為止。」然此應係顧及事務管理規則修正前經配住
    之退休人員之釋示，本於政府照顧退休人員生活之美意所為
    權宜措施，故所謂「准予續住至宿舍處理時為止」，應係賦
    與權責機關處理即准否續住之權限，並非賦與退休人員永久
    居住宿舍之權利，宿舍貸與機關自有權決定宿舍是否准予續
    住。況前開行政院函釋所稱「處理」，係指眷屬宿舍除依「
    中央各機關學校國有眷舍房地處理辦法」及其「作業要點」
    規定處理（即辦理就地改建、騰空標售、現狀標售、已建讓
    售，惟「作業要點」及處理辦法已經廢止，92年12月10日訂
    定「中央各機關學校國有眷舍房地處理要點」已無「就地改
    建」一項）外，如機關擬依規定興建職務宿舍而拆除或為應
    各機關學校發展需要而拆除或改變用途，或因公共設施需要
    而拆除或依公產管理相關規定處理等，均屬於處理之範圍。
    是以，經管機關如需處理眷屬宿舍時，現住人即應依規定遷
    出宿舍，不得續住。故縱令被告依上開行政院函釋而得暫予
    續住，惟所謂「宿舍處理」既包括依公產管理相關規定處理
    之情形在內，而原告催請返還系爭房屋之行為，復可認係依
    公產管理相關規定所為，自屬所謂之「處理」行為，是被告
    受催告返還系爭宿舍後即負有返還宿舍之義務，被告仍繼續
    使用，自屬無權占用。準此，原告請求目前有實際占有使用
    系爭宿舍事實之被告遷讓返還，依法即無不合，被告抗辯有
    權續住宿舍云云，顯不足採信。
六、次按，使用借貸之借用人於借貸之目的使用完畢時，倘未返
    還借用物，仍繼續占用時，即屬無法律上之原因而受有利益
    ，且侵害原告對系爭房屋之管理使用權，是原告依民法第17
    9 條、第184 條第1 項前段規定，請求無權占用之被告返還
    不當得利及賠償損害，即非無據。又無權占有他人之房屋，
    可能獲得相當於租金之利益，致原告受有相當於租金之損害
    ，為社會通常之觀念，是原告依不當得利及侵權行為規定，
    請求有居住使用事實之被告給付自96年1 月1 日起至同年10
    月31日止，相當於租金之不當利益，並自96年11月1 日起至
    返還系爭房屋日止，按月給付相當於租金之利益，要非無據
    。查系爭房屋位於台北縣土城市○○○○○道金城路，為四
    層公寓式之第四層建物，毗鄰土城市清水國小、本院法官職
    務宿舍、大型購物廣場，交通便利，生活機能良好，此有原
    告提出之宏大不動產估價師聯合事務所製作之估價報告書所
    附街道圖、現場照片等件在卷可憑。而系爭房屋坐落之土地
    即台北縣土城市○○段567 地號土地，於96年7 月公告地價
    每平方公尺為17256 元，系爭房屋96年課稅現值為34萬1546
    元，亦有原告提出之地政資訊服務網列印查詢資料、房屋財
    產卡在卷可考。本院審酌上情，斟酌系爭房屋於68年間建造
    完成，屋齡將近30年且係供宿舍使用，又鄰近台北看守所，
    非一般人喜好之居家景觀地區等情，並依土地法第105 條、
    第97條第1 項之規定，認被告所受利益金額以按土地及建築
    物申報總價年6%計算為適當。從而，被告每月應給付原告相
    當於租金之不當得利數額應為8486元【計算式：（341546＋
    17256 ÷52×4085.32） ×6%÷12= 8486元（小數點四捨五
    入）】，故原告主張被告自96年1 月1 日起至同年10月31日
    止，應給付原告8 萬4860元【計算式：8486×10＝84860 】
    及自起訴狀繕本送達翌日即96年11月15日起至清償日止，按
    年息5%計算之法定遲延利息，暨自96年11月1 日起至返還系
    爭房屋前，按月給付原告8486元範圍內，為有理由，應予准
    許，逾此範圍之請求則無理由，應予駁回。
七、原告陳明願供擔保聲請宣告假執行，就原告勝訴部分核無不
    合，爰酌定相當之擔保金額准許之。至原告敗訴部分，其假
    執行之聲請因訴之駁回而失所附麗，應併予駁回。
八、本件事證已臻明確，兩造所為之其餘主張、陳述、所提之證
    據暨調查證據之聲請，經審酌後，均認與本件判決之結果已
    無影響，並無調查之必要，爰不一一論列，附此敘明。
九、據上論結，本件原告依據使用借貸法律關係，主張被告無權
    占有系爭房屋，為有理由，被告應騰空遷讓，又原告既於95
    年12月間已催告被告返還，迄今歷時約有2 年，被告應有充
    足時間另覓住居，其不為而仍繼續佔用，本院認為就返還房
    屋部分，無另定履行期間之必要。再者，原告依據不當得利
    法律關係，訴請被告給付相當於租金之不當得利部分，為一
    部有理由，一部無理由。依民事訴訟法第79條、第390 條，
    判決如主文。
中    華    民    國    97    年    10    月    30    日
                  民事第二庭    法  官  陳財旺
以上正本係照原本作成
如對本判決上訴，須於判決送達後20日內向本院提出上訴狀
中    華    民    國    97    年    10    月    30    日
                                書記官  孫國慧


司法院資訊處製作；財團法人民間司法改革基金會備份。
